---
title: "agregar titulo"
author: "Felipe Cambiazo, Victoria Bermudes"
format: html
editor: visual
biblioteca: Referencias.trabajo_1.json
csl: apa.csl
---

## Titulo

....

## Introducción

When you click the **Render** button a document will be generated that includes both content and the output of embedded code. You can embed code like this:

VARIABLES

Aqui ponemos las variables, de acuerdo con las instrucciones.

```{r librerias, echo=FALSE, warning=FALSE, message=FALSE, collapse=TRUE}

library("pacman")
install.packages("gt")
library(gt)
pacman::p_load(tidyverse,  #manipulacion de datos
               sjPlot,     #tablas
               confintr,   #IC
               gginference,#visualizacion
               rempsyc,    #reporte
               broom,      #varios
               sjmisc,     #para descriptivos
               knitr,
               dplyr, ggplot2, haven, janitor)

options(scipen = 999) #para desactivar notacion cientifica
rm(list = ls()) #para limpiar el entorno de trabajo
```

A continuación, describiremos las variables necesarias para responder a nuestro objetivo.

## Descripción de variables (cambiar)

En este ejemplo, se seleccionaron las variables:

-   sexo: sexo del encuestado, con nivel de medición nominal
-   edad: edad del encuestado, con nivel de medición intervalar
-   nedu: nivel educativo del encuestado, con nivel de medición ordinal

Y las variables del módulo de Salud y Bienestar, referentes a *Estado de ánimo: sintomatología depresiva*, con nivel de medición ordinal, los ítems son los siguientes:

-   Frecuencia: Poco interés o alegría
-   Frecuencia: Decaimiento, pesadez o desesperanza
-   Frecuencia: Dificultad para dormir o exceso de sueño
-   Frecuencia: Cansancio o sensación de falta de energía
-   Frecuencia: Apetito disminuido o aumentado
-   Frecuencia: Dificultad para concentrarse
-   Frecuencia: Mala opinión de sí mismo
-   Frecuencia: Enlentecimiento físico
-   Frecuencia: Pensamiento de muerte o dañarse

```{r datos, echo=FALSE, warning=FALSE, message=FALSE} #Preparamos datos}
lapop_chile_2023 <- read_dta ("input/CHL_2023_LAPOP_AmericasBarometer_v1.0_w.dta")

lapop_limpio <- lapop_chile_2023 %>%
  mutate(
    inseguridad = na_if(aoj11, 888888),
    inseguridad = na_if(inseguridad, 988888),
    participacion = na_if(cp8, 888888),
    participacion = na_if(participacion, 988888),
    confianza_vecinal = na_if(it1, 888888),
    confianza_vecinal = na_if(confianza_vecinal, 988888),
    edad = na_if(q2, 999999),
    genero = case_when(
      q1tc_r == 1 ~ "Hombre",
      q1tc_r == 2 ~ "Mujer",
      q1tc_r == 3 ~ "Otro",
      TRUE ~ NA_character_
    )
  ) %>%
  filter(!is.na(participacion), !is.na(inseguridad))

#| label: tbl-sjmisc
#| tbl-cap: "Descriptivos de variables seleccionadas (LAPOP Chile 2023)"

sjmisc::descr(lapop_limpio %>% 
  select(inseguridad, participacion, confianza_vecinal, edad), 
  show = c("label", "range", "mean", "sd", "NA.prc", "n")) %>%
  kable(., "markdown")



```

```{r}
{r} #Tabla de frecuencias

lapop_limpio %>%
  count(participacion) %>%
  mutate(porcentaje = n / sum(n) * 100)
```

```{r}
{r} #Grafico 1: Distribucion de percepción de inseguridad
lapop_limpio %>%
  ggplot(aes(x = factor(inseguridad))) +
  geom_bar(fill = "pink") +
  labs(
    title = "Distribución de la percepción de inseguridad",
    x = "Nivel de inseguridad",
    y = "Frecuencia"
  )
```

```{r}
{r} #Grafico 2: Participación comunitaria según nivel de inseguridad
lapop_limpio <- lapop_limpio %>%
  mutate(participacion = factor(participacion,
                                levels = c(1, 2, 3, 4),
                                labels = c("Semanal", "Mensual", "Anual", "Nunca")))

lapop_limpio %>%
  ggplot(aes(x = factor(inseguridad), fill = participacion)) +
  geom_bar(position = "fill") +
  labs(
    title = "Participación comunitaria según percepción de inseguridad",
    x = "Percepción de inseguridad",
    y = "Proporción",
    fill = "Frecuencia de participación"
  ) +
  scale_y_continuous(labels = scales::percent) +
  scale_fill_manual(values = c("Semanal" = "pink", 
                               "Mensual" = "lightblue", 
                               "Anual" = "gray", 
                               "Nunca" = "orchid"))
```

# Análisis e Interpetación de resultados

Aqui ponemos el análisis, de acuerdo con la [pauta](https://correlacional.netlify.app/trabajos).

Conclusiones

# Biliografía

Aquí debería aparecer automáticamente la bibliografía que agregamos con Zotero

### ✅ Citar dentro del texto

Una vez que tienes el archivo `referencias.json`, puedes agregar citas en tu texto así:

```         
markdown
```

`La confianza en los vecinos ha disminuido en los últimos años (@gonzalez2023).`*Para saber cuál es el “\@gonzalez2023”:*

-   En Zotero, selecciona la referencia.

    Haz clic derecho → **Exportar elemento** → formato **CSL JSON** → abre el `.json` con un editor de texto.

    Ahí verás `"id": "gonzalez2023"` o algo parecido. Ese es el **citekey**.
