---
title: "Título del trabajo grupal"
subtitle: "R para el análisis de datos"
author: "Victoria Bermudes y Felipe Cambiazo"
date: "2025-04-16"
lang: es
format: html
editor: visual
---

## Introduccion

En muchos barrios urbanos, las personas no solo se enfrentan a delitos reales, sino también a una sensación constante de inseguridad, que a veces no se corresponde con los datos oficiales sobre criminalidad. Esta percepción afecta la vida diaria de los habitantes, limita el uso del espacio público y debilita las relaciones entre vecinos. Ante esta situación, la participación comunitaria aparece como una posible solución para mejorar la convivencia y reforzar la seguridad desde una mirada colectiva. Este trabajo busca analizar cómo la percepción de inseguridad influye en la participación de los vecinos en actividades comunitarias.

## Running Code

When you click the **Render** button a document will be generated that includes both content and the output of embedded code. You can embed code like this:

```{r}
1 + 1
```

You can add options to executable code like this

```{r}
#| echo: false
2 * 2
```

The `echo: false` option disables the printing of code (only output is displayed).
