---
title: "Efectos de la discriminacion hacia jovenes en su participacion ciudadana"
author: "Felipe Cambiazo, Victoria Bermudes"
Formato: html
editor: visual
---

# Introduccion:

En las últimas décadas, diversos estudios han advertido un descenso sostenido en los niveles de participación ciudadana entre jóvenes en Chile. La "Encuesta Jóvenes, Participación y Medios 2024", elaborada por el Centro de Investigación en Comunicación, Literatura y Observación Social (CICLOS UDP) junto a Feedback Research. Este estudio revela que, tras el aumento de la participación juvenil durante el estallido social de 2019 y 2020, los niveles actuales han regresado a cifras similares a las de hace más de una década. Solo 1 de cada 10 jóvenes participa en formas tradicionales de acción política, como manifestaciones o pertenencia a organizaciones sociales o laborales. Además, el 72% de los encuestados se muestra indiferente o poco interesado por los asuntos nacionales, evidenciando una creciente desafección política en este grupo etario (Castillo (2024). A pesar de que este grupo etario representa un segmento clave para la renovación democrática y la construcción de lo común. Desde la sociología, este fenómeno ha sido interpretado no solo como una cuestión generacional o apática, sino como el resultado de condiciones estructurales que afectan la forma en que los/as jóvenes se vinculan con su entorno social y político.

La OCDE (2024), a partir de un estudio revela que las personas que se sienten parte de un grupo discriminado tienden a tener niveles significativamente más bajos de confianza en las instituciones públicas. Por ejemplo, solo una de cada tres personas en Chile (30%) tiene un nivel alto o moderadamente alto de confianza en el gobierno nacional, y un 24% reporta una confianza alta o moderadamente alta en el servicio civil, en comparación con el 39% y el 45%, respectivamente, en promedio entre los países de la OCDE. Estos hallazgos evidencian cómo las experiencias de exclusión y desigualdad afectan la construcción de ciudadanía en Chile, limitando la disposición a participar colectivamente.

Este trabajo busca aportar al estudio de la participacion ciudadana juvenil, entendida como el involucramiento activo en espacios como organizaciones vecinales, centros de estudiantes y movimientos sociales orientados a la defensa de derechos, etc. Este concepto se operacionaliza a través de indicadores de participación formal y organizada en el entorno escolar, comunitario o territorial , integrando elementos de identidad, alteridad y cohesión social, con énfasis en cómo la discriminación vivida por jóvenes afecta su participación en organizaciones sociales y su vínculo con la comunidad. Además, se considera como variable explicativa clave la percepción de discriminación, definida como la experiencia reportada de trato injusto o excluyente por parte de personas cercanas (compañeros, vecinos, etc) o en función de características personales (género, clase social, orientación sexual, ser estudiante)

Esta investigación tiene como objetivo explorar cómo la experiencia de discriminación que puedan tener los/as jovenes de Chile afecta la su participación ciudadana y el sentido de pertenencia

Pregunta de investigación:

¿La experiencia de discriminación de jóvenes afecta a la participación ciudadana y el sentido de pertenencia en jóvenes chilenos?

## **Hipótesis:**

Los/as joven que han experimentado situaciones de discriminacion tienden a mostrar una menor participacion en organizaciones sociales y un mejor sentido de pertenencia hacia la comunidad.

Esta hipótesis se basa en el supuesto de que la discriminación debilita los vínculos sociales y limita el desarrollo de una identidad colectiva, lo cual restringe la posibilidad de ejercer plenamente la ciudadanía.

### Fuente de datos:

La información analizada proviene de la 10ma Encuesta Nacional de Juventudes publicada por el Instituto Nacional de la Juventud, aplicada a jóvenes chilenos, que recoge datos sobre experiencias de discriminación, participación ciudadana, sentido de pertenencia, cohesión social, entre otras. Las variables analizadas incluyen sexo, edad, nivel educacional, tipo de institución educativa, experiencias de discriminación específicas y participación en distintos espacios ciudadanos.

**Variables de control sociodemográficas**:

**Edad**: La muestra incluye jóvenes entre 15 y 29 años

**Sexo**: Variable dicotómica que distingue entre hombres y mujeres. Se utiliza para observar posibles diferencias de género en los niveles de discriminación o participación ciudadana

**Nivel educacional (P14)**: Mide el nivel educativo alcanzado por los/as jóvenes. Incluye categorías como educación básica, media, técnico profesional y universitaria.

**Tipo de institución (P13)**: Indica el tipo de establecimiento educativo al que asiste el/la joven.

```{r}
#librerias
install.packages("pacman")
pacman::p_load(summary, haven, dplyr, car, sjmisc, sjPlot, sjlabelled, stargazer, kableExtra, corrplot, texreg, ggplot2, ggpubr)

#Cargamos base de datos
base_jovenes2022 <- read_dta("~/Desktop/Trabajo R3/BBDD Respuesta - Encuesta Jóvenes.dta")

# 1. Crear "edad" antes
base_jovenes2022 <- base_jovenes2022 %>%
  mutate(edad = case_when(
    EDAD >= 15 & EDAD <= 18 ~ "15-18",
    TRUE ~ NA_character_
  )) %>%
  mutate(edad = factor(edad, levels = c("15-18")))

# Selección y renombramiento de variables
base_jovenes2022 <- base_jovenes2022 %>% 
  select(
    edad = edad,
    sexo = SEXO,
    participacion_educacional = P2_2,
    discriminacion_colegio = P31_2,
    discriminacion_clase_social = P32_4,
    discriminacion_orientacion_sexual = P32_11,
    discriminacion_fisico = P32_14
  )

# Tabla descriptiva con sjmisc y kable para Quarto
sjmisc::descr(
  base_jovenes2022,
  show = c("label", "range", "mean", "sd", "NA.prc", "n")
) %>% 
  kable(., format = "markdown")  # Para que se vea bien en Quarto

# Eliminar NA solo en variables usadas en el modelo
library(dplyr)

# Primero, recodificamos 98 y 99 a NA en las variables de discriminación
base_jovenes2022 <- base_jovenes2022 %>%
  mutate(
    discriminacion_colegio = ifelse(discriminacion_colegio %in% c(98, 99), NA, discriminacion_colegio),
    discriminacion_clase_social = ifelse(discriminacion_clase_social %in% c(98, 99), NA, discriminacion_clase_social),
    discriminacion_orientacion_sexual = ifelse(discriminacion_orientacion_sexual %in% c(98, 99), NA, discriminacion_orientacion_sexual),
    discriminacion_fisico = ifelse(discriminacion_fisico %in% c(98, 99), NA, discriminacion_fisico)
  )

# Luego, eliminamos filas con NA en cualquiera de las variables relevantes
base_final <- base_jovenes2022 %>%
  filter(
    !is.na(edad),
    !is.na(sexo),
    !is.na(participacion_educacional),
    !is.na(discriminacion_colegio),
    !is.na(discriminacion_clase_social),
    !is.na(discriminacion_orientacion_sexual),
    !is.na(discriminacion_fisico)
  )

# Verificamos cuántos casos quedaron
nrow(base_final)



```

```{r}
# Paso 1: Selecciona solo variables numéricas de tu base
base_num <- base_final %>% select(where(is.numeric))

# Paso 2: Calcula la matriz de correlaciones usando solo casos completos
M <- cor(base_num, use = "complete.obs")

# Paso 3: Elimina la diagonal (correlaciones perfectas consigo mismas)
diag(M) <- NA

# Paso 4: Define los nombres de filas y columnas según las variables numéricas en base_num
nombres <- c(
  "participacion_educacional",
  "discriminacion_colegio",
  "discriminacion_clase_social",
  "discriminacion_orientacion_sexual",
  "discriminacion_fisico",
  "edad"
)

# Paso 5: Asigna esos nombres a la matriz de correlación
rownames(M) <- colnames(M) <- nombres

# Paso 6: Mostrar matriz resultante
M

base_final <- base_final %>%
  mutate(sexo = as.numeric(as.factor(sexo)))
```

```{r}
# Calcular matriz de correlaciones usando solo casos completos
base_final <- base_final %>%
  mutate(sexo = as.numeric(as.factor(sexo)))

base_num <- base_final %>% select(
  participacion_educacional,
  discriminacion_colegio,
  discriminacion_clase_social,
  discriminacion_orientacion_sexual,
  discriminacion_fisico,
  sexo
)

M <- cor(base_num, use = "complete.obs")
diag(M) <- NA

rownames(M) <- c(
  "A. participacion_educacional",
  "B. discriminacion_colegio",
  "C. discriminacion_clase_social",
  "D. discriminacion_orientacion_sexual",
  "E. discriminacion_fisico",
  "F. sexo"
)


colnames(M) <- c("(A)", "(B)", "(C)", "(D)", "(E)", "(F)")

M
```

```{r}
corrplot::corrplot(M,
  method = "color", # Cambia los círculos por color completo de cada cuadrante
  addCoef.col = "#000390", # Color de los coeficientes
  type = "upper", # Deja solo las correlaciones de arriba
  tl.col = "black", # COlor letras, rojo por defecto
  na.label = "-")
```

**Participación educacional:**

Tiene correlaciones positivas débiles con todas las formas de discriminación, especialmente con: Discriminación por aspecto físico (0.11). Sexo (0.11). Esto sugiere que, quienes han vivido discriminación o pertenecen a ciertos grupos reportan mayor participación educacional.

**Discriminación entre sí:** Las distintas formas de discriminación están moderadamente correlacionadas entre sí: Colegio y aspecto físico (0.38), la relación más fuerte. Clase social y aspecto físico (0.29). Orientación sexual con clase social y aspecto físico (\~0.29). Esto indica que la discriminación es multidimensional: quienes enfrentan una forma de discriminación, tienden a enfrentar otras también.

**Sexo:** Muestra correlaciones negativas con todas las formas de discriminación, especialmente: Con discriminación en el colegio (-0.20) y por el físico (-0.17). Esto podría significar que ciertos grupos (por ejemplo, mujeres u otras identidades) reportan más experiencias de discriminación que otros.

```{r}
# Modelo 1: solo discriminación escolar
modelo1 <- lm(participacion_educacional ~ discriminacion_colegio, data = base_final)

# Modelo 2: + otras formas de discriminación
modelo2 <- lm(participacion_educacional ~ discriminacion_colegio + discriminacion_clase_social + 
                discriminacion_orientacion_sexual + discriminacion_fisico, data = base_final)

# Modelo 3: + edad y sexo como controles
modelo3 <- lm(participacion_educacional ~ discriminacion_colegio + 
              discriminacion_clase_social + 
              discriminacion_orientacion_sexual + 
              discriminacion_fisico + sexo, data = base_final)

# Tabla comparativa de los tres modelos
library(sjPlot)
tab_model(modelo1, modelo2, modelo3,
          show.ci = FALSE, show.se = TRUE,
          dv.labels = c("Modelo 1", "Modelo 2", "Modelo 3"),
          title = "Modelos de regresión: Efecto de la discriminación sobre la participación educacional")
```

**Modelo 1:** Discriminación en el colegio

Este modelo incluye solo una variable predictora: discriminación en el colegio. El coeficiente estimado (2.24) sugiere una asociación positiva, es decir, quienes reportan mayor discriminación escolar tienden a tener mayor participación educacional. Sin embargo, el valor p = 0.157 no es estadísticamente significativo al nivel convencional (p \< 0.05). El R² es muy bajo (0.005), lo que indica que el modelo explica una proporción mínima de la variabilidad de la participación educacional.

**Modelo 2:** Formas múltiples de discriminación

Aquí se agregan otras tres formas de discriminación: por clase social, orientación sexual y físico. Ninguna de estas variables alcanza significación estadística (todos los valores p \> 0.1). El único coeficiente algo cercano a significancia es el de discriminación física (β = 2.84, p = 0.138), lo que sugiere una posible asociación positiva. El R² sube levemente a 0.013, pero sigue siendo muy bajo.

**Modelo 3**: Sexo

Se incorpora sexo como variable de control (edad quedó constante, al ser solo un grupo etario). Aquí el sexo sí resulta significativo (β = 4.14, p = 0.010), indicando que existen diferencias importantes en participación educacional según el sexo de los encuestados. El coeficiente positivo sugiere que, en promedio, uno de los sexos (probablemente mujeres, si codificado como 1) participa más educacionalmente. La discriminación física también se acerca al umbral de significancia (β = 3.30, p = 0.084). El R² aumenta a 0.031, lo que indica una mejora en el ajuste, aunque sigue siendo modesto.

```{r}
library(ggeffects)

# Valores predichos según discriminación en colegio (modelo 3)
efecto <- ggpredict(modelo3, terms = "discriminacion_colegio")

# Gráfico
plot(efecto) + 
  ggtitle("Predicción de participación según discriminación en el colegio") +
  ylab("Participación educativa (predicha)") +
  xlab("Nivel de discriminación percibida")

```

Interpretacion de Grafico:

-La línea negra en el gráfico representa la relación entre el nivel de discriminación percibida y la participación educativa. Es una línea recta que se eleva gradualmente. La tendencia es ascendente, indicando que a medida que aumenta la percepción de discriminación, la participación educativa también tiende a aumentar. Esto sugiere que los estudiantes que perciben un mayor nivel de discriminación pueden estar más motivados a participar en actividades educativas, posiblemente como respuesta a su entorno.

Eje X (Horizontal): Nivel de discriminación percibida Rango: 1.00 a 2.00 (donde valores más altos indican mayor percepción de discriminación)

Eje Y (Vertical): Participación educativa (valor predicho por el modelo de regresión) Rango: 0.0 a 6.0 unidades
